ACORDAO-COMPLETO-2325014

ACÓRDÃO 3760/2019 ATA 15/2019 - PRIMEIRA CÂMARA

VISTOS, relatados e discutidos estes autos de tomada de contas especial instaurada pela Fundação Nacional de Saúde (Funasa) contra José Edvaldo Antunes de Souza, em razão da execução parcial do Convênio 480/2002 (Siafi 477136) , celebrado com o Município de Monte Azul/MG, tendo por objeto a execução de melhorias sanitárias domiciliares, com vigência estipulada para o período de 10/12/2002 a 28/7/2007,
ACORDAM os Ministros do Tribunal de Contas da União, reunidos em sessão da Primeira Câmara, diante das razões expostas pelo relator, em:
9.1. rejeitar as alegações de defesa de José Edvaldo Antunes de Souza;
9.2. julgar irregulares as contas de José Edvaldo Antunes de Souza, com fundamento nos arts. 1º, inciso I, 16, III, "b" e "c", 19 e 23, III, da Lei 8.443/1992, e condená-lo ao pagamento do débito de R$ 62.861,20 (sessenta e dois mil, oitocentos e sessenta e um reais e vinte centavos) , com a fixação do prazo de quinze dias, a contar da notificação, para que comprovem, perante o Tribunal (art. 214, inciso III, alínea "a", do Regimento Interno do TCU) , o recolhimento da dívida ao Tesouro Nacional, atualizado monetariamente e acrescido dos juros de mora, calculados a partir de (28/04/2006) até a data do (s) recolhimento (s) , na forma prevista na legislação em vigor;
9.3. autorizar a cobrança judicial da dívida, caso não atendida a notificação, nos termos do art. 28, II, da Lei 8.443/1992, c/c o art. 219, inciso II, do Regimento Interno do TCU;
9.4. encaminhar cópia desta deliberação ao Procurador-Chefe da Procuradoria da República no Estado de Minas Gerais, nos termos do art. 16, § 3º, da Lei 8.443/1992 c/c o art. 209, § 7º, do Regimento Interno do TCU, para adoção das medidas que entender cabíveis.

Tomada de Contas Especial instaurada em razão da execução parcial do Convênio 480/2002 (Siafi 477136), celebrado com o Município de Monte Azul/MG, tendo por objeto a execução de melhorias sanitárias domiciliares, com vigência estipulada para o período de 10/12/2002 a 28/7/2007,

Primeira Câmara

Município de Monte Azul - MG.

3. Interessados/Responsáveis:
3.1. Interessado: Fundação Nacional de Saúde (26.989.350/0001-16)
3.2. Responsável: José Edvaldo Antunes de Souza (XXX.127.166-XX).

13.1. Ministros presentes: Benjamin Zymler (na Presidência), Walton Alencar Rodrigues (Relator), Bruno Dantas e Vital do Rêgo.
13.2. Ministro-Substituto presente: Weder de Oliveira.

ACORDAO-COMPLETO-2526061

Acórdão 986/2022 - Primeira Câmara

ACORDAO-COMPLETO-2467438

Acórdão de Relação 5494/2021 - Primeira Câmara

Acórdão de Relação

WALTON ALENCAR RODRIGUES

Adoto, como Relatório, a instrução do Auditor (peça 48) , que contou com a anuência do corpo diretivo da unidade técnica (peças 49 e 50) , bem como do Ministério Público junto ao TCU:
INTRODUÇÃO
1.	Trata o presente processo de Tomada de Contas Especial instaurado pela Fundação Nacional de Saúde (Funasa) , em razão da execução parcial do Convênio 480/2002 - Siafi 477136 (peça 1, p. 56) , celebrado com o município de Monte Azul/MG, tendo por objeto a execução de melhorias sanitárias domiciliares, com vigência estipulada para o período de 10/12/2002 a 28/7/2007.
2.	Os recursos previstos para implementação do objeto do referido convênio foram orçados no valor total de R$ 402.671,83, com a seguinte composição: R$ 4.026,72 de contrapartida da Convenente e R$ 398.645,11 à conta da concedente, liberados mediante as Ordens Bancárias 2003OB003575, de 5/6/2003, 2003OB008204, de 30/12/2003, e 2006OB903912, de 28/4/2006 (peça 1, p. 72, 122 e 204) .
HISTÓRICO
3. 	A Controladoria-Geral da União, por meio do Relatório de Auditoria 1586/2015 (peça 3, p. 280-282) , concluiu pela imputação de débito, no valor histórico de R$ 64.520,32 (peça 3, p. 282) , ao responsável, ex-prefeito do município de Monte Azul/MG (Gestões: 2001-2004 e 2005-2008) , em virtude da impugnação parcial dos recursos repassados por conta do Convênio 480/2002. Por conseguinte, atestou a irregularidade das contas, conforme expresso no respectivo Certificado de Auditoria (peça 3, p. 284) e Parecer do Dirigente do Órgão de Controle Interno (peça 3, p. 285) . Em Pronunciamento Ministerial (peça 3, p. 286) , o Ministro de Estado da Saúde, na forma do art. 52 da Lei 8.443/92, atesta haver tomado conhecimento das conclusões do Controle Interno acerca das contas do aludido responsável.
4.	A instrução inaugural (peça 7) propôs o arquivamento dos autos, por racionalização administrativa e economia processual, sem cancelamento do débito apurado (R$ 35.160,50) a ser atribuído ao responsável José Edvaldo Antunes de Souza.
5.	Em seu parecer (peça 11) , o Ministério Público junto ao TCU (MP/TCU) destacou que o relatório da visita técnica complementar (peça 3, p. 6-34) menciona a construção de 213 módulos sanitários (número superior aos 208 originalmente previstos) e aponta a existência de diversas falhas em sua execução (peça 3, p. 16) :
a) em nenhum módulo foi construída a caixa de inspeção; 
b) em nenhum módulo foi colocada a manilha de concreto e berço0 de brita no sumidouro;
c) na grande maioria dos módulos, as portas não foram pintadas e apresentam danificações; 
d) com exceção da localidade de Poções, as lajes de cobertura foram feitas em placas sem capeamento, apresentando vazamentos;
e) com exceção da localidade Poções, em todas as demais os módulos receberam apenas 25% de chapisco e reboco, sendo estes na parte baixa interna.
6.	O parecer do Ministério Público junto ao Tribunal (MP/TCU, peça 11) , assinalou que o débito apurado seria de R$ 62.861,20: 
	De acordo com os cálculos apresentados naquele documento, o valor total dos serviços executados correspondia a R$ 355.946,15, já considerando os 5 módulos excedentes (peça 3, p. 6 e 33) . Mantida a proporcionalidade fixada no termo de convênio (99% à conta do concedente e 1% à conta do convenente - peça 1, p. 56) , caberia à Funasa carcar com R$ 352.386,69 daquele montante. Os recursos federais disponíveis para aplicação no objeto do convênio totalizaram R$ 415.247,89, sendo R$ 398.645,11 originalmente previstos (OB's à peça 1, p. 72, 122 e 204) e R$ 16.602,78 advindos de aplicações financeiras (Parecer n. 005/2015, peça 3, p. 174) . Dessa forma, haveria um débito de R$ 62.861,20 (R$ 415.247,89 - R$ 352.386,69) , valor que, atualizado monetariamente a partir da última transferência (28/4/2006) , atingiria R$ 114.690,26, montante superior àquele fixado pelo TCU para arquivamento por racionalização administrativa.
7.	Nesse diapasão, o MP/TCU propôs (peça 11) , com a anuência do Relator (peça 12) , a citação do responsável para que apresentasse alegações de defesa relativas às irregularidades indicadas pelo órgão concedente, as quais evidenciavam a existência de dano correspondente a R$ 62.861,20, em 28/4/2006, data da última ordem bancária (2006OB903912) .
8.	Assim sendo, foi proposta a citação do responsável (peça 17) nos termos do parecer do MP/TCU (Peça 11) e do Despacho do Relator (peça 12) .
EXAME TÉCNICO
9.	 Em cumprimento ao Despacho do Diretor da Disau/MG (peça 18) , baseado em delegação de competência conferida pelo Relator Ministro Walton Alencar (Portaria-MIN-WAR 1, de 10/7/2014) e subdelegação concedida pelo Secretário da Secex/MG (Portaria-SECEX/MG 19, de 1º/7/2015) , foi promovida a citação do Sr. José Edvaldo Antunes de Souza, mediante o Ofício 1930/2017-TCU/SECEX-MG (peça 19) , datado de 16/8/2017. 
10. 	O Sr. José Edvaldo Antunes de Souza tomou ciência do ofício que lhe foi remetido em 26/8/2017, conforme documento constante da peça 20, tendo apresentado, tempestivamente, suas alegações de defesa em 5/9/2017, conforme documentação integrante da peça 21.  
11.		O responsável foi ouvido em decorrência da existência de diversas falhas na execução de módulos sanitários referentes ao do Convênio 480/2002 - Siafi 477136, conforme especificado no Relatório de Visita Técnica Final Complementar da Funasa (peça 3, p. 6-34) , de 23/9/2014, dentre elas: 
a) com exceção da localidade Poções, as lajes de cobertura foram feitas em placas sem capeamento, apresentando vazamentos; 
b) a alvenaria de elevação foi construída em blocos de concreto; 
c) reservatórios em amianto apoiados em tijolos sem revestimento; 
d) com exceção da localidade Poções, em todas as demais, os módulos receberam apenas 25% de chapisco e reboco, sendo estes na parte baixa interna; 
e) em nenhum módulo foi construída a caixa de inspeção; 
f) em nenhum módulo foi colocada a manilha de concreto e berço de brita no sumidouro; 
g) na grande maioria dos módulos, as portas não foram pintadas e apresentam danificações; 
h) apenas 2 tanques sépticos foram abertos e vistoriados, constatando irregularidades no septo; 
i) vários itens danificados e/ou modificados, inclusive inviabilizando a funcionalidade do módulo; 
j) as impropriedades/irregularidades detectadas na visita, do período de 15/4 a 3/5/2008, não foram corrigidas na sua totalidade;
k) na grande maioria dos sumidouros, as tampas foram confeccionadas diretamente no local.
Alegações de defesa
12.	Apresenta-se, a seguir, a defesa do responsável, conforme consta da peça 21.
Conforme depreende-se dos termos do ofício em referência, o TCU apresenta supostas irregularidades cometidas pela Administração Municipal relativo à execução do Convênio 480/2002 - Melhorias Sanitárias Domiciliares, firmado pelo Município de Monte Azul - MG com a FUNASA, aplicando penalidades financeiras ao gestor municipal à época. 
Registre-se, todavia, que eventuais pendências decorrentes da prestação de contas do convênio em questão, versa sobre a execução parcial do objeto, cuja aprovação se deu ao percentual de 88,99%, tendo sido impugnado o percentual de 11,10%.
É de salientar, inicialmente, que a execução e conclusão da obra em questão data-se do ano de 2002, e a vistoria que resultou nesta aprovação parcial e, consequentemente, determinação de restituição de valores, ocorreu no mês de agosto de 2014, ou seja: 12 (DOZE) ANOS DEPOIS DA EXECUÇÃO DA OBRA. 
É inquestionável, Srs., que os ilustres técnicos e/ou engenheiros que vistoriam a obra 12 anos depois de sua conclusão, não poderiam imaginar que referidos módulos sanitários estariam na mesma situação descrita nas planilhas e planos de trabalho executados a 12 (doze) anos atrás.
É certo que muitos moradores abandonaram suas casas, considerando a seca que há longos anos castiga nossa região, sendo certo também que ao longo destes anos a obra em questão foi afetada pela ação do tempo, não se podendo culpar a administração municipal por tais fatos.
A falta de cuidado ou conservação por parte dos beneficiários não pode ser transferida à Municipalidade, principalmente quando se a obra foi executado e entregue em conformidade com os termos do convênio, não sendo admissível que 12 anos após venha uma fiscalização desta natureza, ainda mais quando, ao que consta, já houve fiscalização anterior, que culminou pela aprovação integral da obra, visto que os módulos sanitários encontram-se funcionando há 10/12 anos, e vem atendendo a função social.
A Lei 10.406/2002 prescreve que a empresa executora da obra continua responsável pela mesma pelo prazo de 02 anos após sua conclusão, sendo que este prazo já se expirou, não tendo como a Municipalidade responsabilizar a empresa por eventual reparação em razão do lapso de tempo, como de igual forma não tem a FUNASA condições jurídicas de responsabilizar a Municipalidade por supostas irregularidades transcorridas a 12 anos atrás, visto que a prescrição e/ou decadência atinge à todos, sem qualquer exceção, até mesmo porque a FUNASA deveria exercer seu direito de fiscalização da obra no prazo de 02 anos, nos mesmos moldes prescritos na Lei 10/406/2004, e não o fez, somente o fazendo 12 (doze) anos depois, situação esta não acobertada pela lei e pelas diretrizes contratuais, sendo que tal questão vem sendo discutido judicialmente, através da Ação Judicial n 2 0154-62.2016.4.01.3825, em trâmite perante a Subseção Judiciária Federal de Janaúba - MG, que o Município de Monte Azul - MG promove contra FUNASA - FUNDAÇÃO NACIONAL DE SAÚDE.
Em decisões similares, o TCEMG tem perfilhado o entendimento de que transcorrido 05 anos sem que as contas públicas e convenias sejam apreciadas, opera-se incontinenti a prescrição, mesmo se aplicando in casu, para todos os efeitos legais.
Estranha-se o fato, ainda, de que o Ministério da Saúde - Fundação Nacional de Saúde - Departamento de Administração, Coordenação Geral de Convênios - SAS - QUADRA 4 - BLOCO N - 7 2 ANDAR - ALA SUL - CEP. 70.070-040 - BRASILIA - DF, encaminhou a NOTIFICAÇÃO N° 371/2014/DEADM/COPON/CGCON. CONVÊNIO N° 480/2002- EXECUÇÃO DE MELHORIAS SANITÁRIAS DOMICILIARES - PRESTAÇÃO DE CONTAS - PARECER FINANCEIRO N° 573/2014 - DE 07/10/2014 - Ofício 063/2014/COPON/CGCON/DEADM., versando referida notificação sobre a mesma execução parcial do objeto pactuado no convênio em questão, cuja aprovação se deu ao percentual de 88,99%, tendo sido impugnado o percentual de 11,10%, pelo que foi determinado, através da referida notificação, tendo sido apresentado defesa à tempo e modo questionando as situações ali postas, por não encontrar amparo fático e/ou jurídico.
 No que tange à obra, é certo também que no relatório em questão restou confirmado que a empresa construiu 05 (cinco) unidades a mais do que consta no projeto/convênio, pelo que, como forma de compensação, requer que este investimento à maior seja compensado com eventual falta de investimento em determinados módulos, para todos os efeitos legais. 
Requer, ao final, seja considerado as assertivas acima expostas, declarando a ocorrência da PRESCRIÇÃO e/ou DECADÊNCIA no tocante às exigências formuladas pela FUNASA em face do Convênio 480/2002, bem como das imposições e penalidades impostas pelo TCU, em razão do lapso de tempo, EXTINGUINDO-SE e ARQUIVANDO-SE o feito em questão, para fins de direito e consequências de lei.
Análise das alegações de defesa
13.	Cabe inicialmente, analisar a preliminar oposta pelo responsável, solicitando a declaração de prescrição e/ou decadência da questão formulada e, ainda, 	 extinção e arquivamento do feito, em razão do lapso de tempo de doze anos decorrido entre a o fato gerador do dano e a primeira notificação pela entidade concedente.
13.1	Os institutos da prescrição e/ou decadência não se aplicam aos processos que tramitam no TCU relativos à imputação de débitos aos responsáveis por danos ao erário. A tese prevalecente neste Tribunal é fundamentada na decisão do STF no RE 669.069 (Repercussão Geral 666) , segundo a qual, a incidência da prescrição nos débitos com a União decorrentes de ilícitos civis (prazo prescricional de cinco anos) , nos termos do art. 23 da Lei 8.429/1992, não alcança prejuízos que decorram de ilícitos administrativos, como a não comprovação da regular gestão de recursos públicos, que são imprescritíveis.
13.2 	No entanto, a aplicação de multa está afastada em razão do lapso temporal superior a dez anos decorridos desde o fato gerador do dano, consoante jurisprudência do Tribunal (Acórdão 1441/2016-TCU-Plenário) . 
14.	Com relação à questão de mérito propriamente, relativa à existência de diversas falhas na execução de módulos sanitários, conforme especificado no Relatório de Visita Técnica Final Complementar da Funasa (peça 3, p. 6-34) , de 23/9/2014, o Sr. José Edvaldo Antunes de Souza sustentou sua defesa na argumentação de que a obra fora executada e concluída em 2002 enquanto a vistoria, que resultou na aprovação apenas parcial e consequente determinação de devolução de valores, teria ocorrido em 2014, ou  seja, 12 anos depois. 	Argumentou que a Funasa deveria ter exercido seu direito de fiscalização da obra no prazo de dois anos, e fazendo-o com tamanho atraso não estaria em condições de avaliar a execução dos módulos sanitários comparativamente à planilhas e planos de trabalho.
14.1	Importa recorrer ao Relatório 3 de Visita Técnica emitido pela Funasa (peça 3, p. 86-90) , referente à vistoria ocorrida de 15/4/2008 a 3/5/2008, que informa a data de início (22/9/2003) e final da obra (28/7/2007) . 
14.2 	Verifica-se que tal relatório foi emitido a menos de um ano da conclusão da obra, apresenta como um dos critérios de avaliação que "para efeito de dedução de valores financeiros em relação à execução física, não foram considerados os danos decorrentes de uso e/ou causados pelos próprios beneficiários" e estabelece uma regra de transformação da avaliação visual em dados percentuais (100% para o tem executado; 75% para o item cuja execução física ficou compreendida entre a metade e a sua integralidade; 50% para o item executado até a metade; 25% para o item cuja execução física ficou compreendida entre seu início e sua metade; 0% para o item não executado) . 
14.3	O Relatório de Visita Técnica Final Complementar da Funasa (peça 3, p. 6-34) , de 23/9/2014, cujas diversas falhas na execução de módulos sanitário serviram de base para a citação do responsável estabelece um vínculo com o Relatório 3 de Visita Técnica, correspondente à vistoria ocorrida de 15/4/2008 a 3/5/2008, ao pontuar (item j) que "as impropriedades/irregularidades detectadas na visita, do período de 15/4 a 3/5/2008, não foram corrigidas na sua totalidade".
14.4 	Dessa forma, a linha de defesa do responsável, fundada no argumento de que houvera atraso de doze anos na vistoria da obra e, por esse motivo, a Funasa não estaria em condições de avaliar o estágio de sua execução, não pode prosperar à luz dos documentos constantes dos autos.
14.5	Por fim, o pleito do responsável, para que os cinco módulos excedentes em relação ao projeto/convênio fossem compensados com eventual falta de investimento em determinados módulos, já foi contemplado no parecer do MP/TCU (peça 11) , quando assinalou que o débito apurado seria de R$ 62.861,20 (v. item 6) . 
CONCLUSÃO
15.	Em face da análise promovida nos itens 10 a 14, propõe-se rejeitar as alegações de defesa apresentadas pelo Sr. José Edvaldo Antunes de Souza, uma vez que não foram suficientes para sanear as irregularidades a ele atribuídas. 
16.	Os argumentos de defesa tampouco lograram afastar o débito imputado ao responsável. Ademais, inexistem nos autos elementos que demonstrem sua boa-fé ou a ocorrência de outros excludentes de culpabilidade. Desse modo, suas contas devem, desde logo, ser julgadas irregulares, nos termos do art. 202, § 6º, do Regimento Interno/TCU, procedendo-se à sua condenação em débito, afastando-se a aplicação de multa em razão do lapso de tempo de mais de dez anos decorridos desde o fato gerador do dano. 
PROPOSTA DE ENCAMINHAMENTO
17.	Diante do exposto, submetem-se os autos à consideração superior, propondo ao Tribunal:
	a) julgar irregulares as contas do Sr. José Edvaldo Antunes de Souza (CPF XXX.127.166-XX) , ex-prefeito do município de Monte Azul/MG (gestões 2001-2004 e 2005-2008) , com fundamento nos arts. 1º, inciso I, 16, inciso III, alíneas "b" e "c", da Lei 8.443/1992 c/c os arts. 19 e 23, inciso III, da mesma Lei, e com arts. 1º, inciso I, 209, incisos II e III, 210 e 214, inciso III, do RI/TCU, condenando-o ao pagamento da importância a seguir especificada e fixando-lhe o do prazo de 15 dias para que comprove perante este Tribunal, em respeito ao art. 214, inciso III, alínea "a", do RI/TCU, o recolhimento da dívida aos cofres da Fundação Nacional de Saúde (Funasa) , atualizada monetariamente e acrescida de juros de mora calculados a partir da data indicada até a data do efetivo recolhimento e com o abatimento de valores acaso já satisfeitos, nos termos da legislação vigente: 
	Valor Original (R$) 
	Data da Ocorrência

			62.861,20
	28/4/2006

		Valor atualizado até 2/2/2018: R$ 211.903,57 (peça 22) 
	b) 	autorizar, desde logo, a cobrança judicial da dívida nos termos do art. 28, inciso II, da Lei 8.443/1992 c/c o art. 219, inciso II, do RI/TCU, caso não atendida a notificação;
	c) autorizar, desde logo, com fundamento no art. 26, da Lei 8.443/1992 c/c o art. 217, do Regimento Interno do TCU, caso seja do interesse do responsável, o parcelamento das dívidas em até 36 parcelas, incidindo, sobre cada uma, os encargos legais devidos, sem prejuízo de alertá-lo de que, caso opte por essa forma de pagamento, a falta de comprovação do recolhimento de qualquer parcela implicará o vencimento antecipado do saldo devedor, nos termos do art. 26, parágrafo único, e 59, da Lei 8.443/1992 c/c o art. 217, § 2º, do Regimento Interno do TCU;
d) Encaminhar cópia da deliberação que vier a ser proferida, bem como do relatório e do voto que a fundamentarem, ao Procurador-Chefe da Procuradoria da República em Minas Gerais, nos termos do § 3º do art. 16 da Lei 8.443/1992 c/c o § 7º do art. 209 do RI/TCU, para adoção das medidas que entender cabíveis."

não há

Procurador Marinus Eduardo De Vries Marsico.

CONVÊNIO. TCE. EXECUÇÃO PARCIAL DO OBJETO. CONTAS IRREGULARES. DÉBITO. PRESCRIÇÃO DA PRETENSÃO PUNITIVA DO TCU.

TOMADA DE CONTAS ESPECIAL (TCE)

Secretaria de Controle Externo de Tomada de Contas Especial (SecexTCE).

Trata-se de Tomada de Contas Especial instaurada pela Fundação Nacional de Saúde (Funasa) contra José Edvaldo Antunes de Souza, em razão da execução parcial do Convênio 480/2002 (Siafi 477136) , celebrado com o Município de Monte Azul/MG, tendo por objeto a execução de melhorias sanitárias domiciliares, com vigência estipulada para o período de 10/12/2002 a 28/7/2007.
Para sua implementação foram previstos R$ 402.671,83, sendo R$ 4.026,72 de contrapartida da Convenente e R$ 398.645,11 à conta da concedente. 
A instauração da TCE decorreu do diagnóstico de execução parcial do objeto (88,99%) , conforme consignado no Parecer Técnico Final de 25/9/2014 (peça 3, p. 100-102) e no Parecer Financeiro 5/2015 (peça 3, p. 174-180) .
Foram apontadas diversas falhas na execução de módulos sanitários, conforme especificado no Relatório de Visita Técnica Final Complementar da Funasa (peça 3, p. 6-34) , de 23/9/2014: 
com exceção da localidade Poções, as lajes de cobertura foram feitas em placas sem capeamento, apresentando vazamentos; 
a alvenaria de elevação foi construída em blocos de concreto; 
reservatórios em amianto apoiados em tijolos sem revestimento; 
com exceção da localidade Poções, em todas as demais, os módulos receberam apenas 25% de chapisco e reboco, sendo estes na parte baixa interna; 
em nenhum módulo foi construída a caixa de inspeção; 
em nenhum módulo foi colocada a manilha de concreto e berço de brita no sumidouro; 
na grande maioria dos módulos, as portas não foram pintadas e apresentam danificações; 
apenas 2 tanques sépticos foram abertos e vistoriados, constatando irregularidades no septo; 
vários itens danificados e/ou modificados, inclusive inviabilizando a funcionalidade do módulo; 
as impropriedades/irregularidades detectadas na visita, do período de 15/4 a 3/5/2008, não foram corrigidas na sua totalidade;
na grande maioria dos sumidouros, as tampas foram confeccionadas diretamente no local.
A Controladoria-Geral da União, por meio do Relatório de Auditoria 1586/2015 (peça 3, p. 280-282) , concluiu pela imputação de débito ao responsável, ex-prefeito do município de Monte Azul/MG, no valor histórico de R$ 64.520,32 (peça 3, p. 282) .
Na fase externa da TCE, seguindo proposta apresentada pela instrução de peça 17, o responsável foi citado pelas irregularidades acima, que evidenciam a existência de dano correspondente a R$ 62.861,20, em 28/4/2006, data da última ordem bancária (2006OB903912) .
Em sua defesa (peça 21) , o responsável argumenta que:
a execução e conclusão da obra em questão data-se do ano de 2002. A vistoria que resultou em sua aprovação parcial e a consequente determinação de restituição de valores, ocorreu no mês de agosto de 2014, doze anos depois da execução da obra;
os técnicos que vistoriam a obra doze anos depois de sua conclusão, não poderiam imaginar que referidos módulos sanitários estariam na mesma situação descrita nas planilhas e planos de trabalho executados antes do decurso de tal lapso de tempo;
muitos moradores abandonaram suas casas, considerando a seca que há longos anos castiga a região. Ao longo destes anos a obra em questão foi afetada pela ação do tempo, não se podendo culpar a administração municipal por tais fatos;
a responsabilidade pela falta de cuidado ou má conservação por parte dos beneficiários não pode ser transferida à municipalidade, quando considerado que já houve fiscalização anterior, que culminou pela aprovação integral da obra, visto que os módulos sanitários encontram-se funcionando há 10/12 anos, e vem atendendo a função social;
a Funasa deveria exercer seu direito de fiscalização da obra no prazo de dois anos, nos moldes do que prescreve na Lei 10/406/2004, e não o fez. A fiscalização doze anos depois, não é prevista pela lei e pelas diretrizes contratuais, sendo que tal questão vem sendo discutido judicialmente, através da Ação Judicial 20154-62.2016.4.01.3825, em trâmite perante a Subseção Judiciária Federal de Janaúba/MG, que o Município de Monte Azul/MG promove contra tal Fundação;
no que tange à obra, na notificação 371/2014/DEADM/COPON/CGCON restou confirmado que a empresa construiu cinco unidades a mais do previsto no convênio, pelo que, como forma de compensação, requer que este investimento à maior seja compensado com eventual falta de investimento em determinados módulos, para todos os efeitos legais.
Feito este breve histórico, passo a analisar as alegações de defesa apresentadas. 
Não deve prosperar a preliminar oposta pelo responsável solicitando a declaração de prescrição ou decadência da questão formulada, bem como a extinção e arquivamento da presente TCE, em razão do lapso de tempo de doze anos decorrido entre a o fato gerador do dano e a primeira notificação pela entidade concedente.
Os institutos da prescrição e da decadência não se aplicam aos processos que tramitam no TCU relativos à imputação de débitos aos responsáveis por danos ao erário. 
A tese prevalecente neste Tribunal é fundamentada na decisão do STF no RE 669.069 (Repercussão Geral 666) , segundo a qual, a incidência da prescrição nos débitos com a União decorrentes de ilícitos civis nos termos do art. 23 da Lei 8.429/1992, não alcança prejuízos que decorram de ilícitos administrativos, como a não comprovação da regular gestão de recursos públicos, que são imprescritíveis.
Não procedem os argumentos de que a fiscalização da Funasa que concluiu pela inexecução parcial do objeto do convênio teria sido feita doze anos após a conclusão das obras. As datas de início (22/9/2003) e fim das obras (28/7/2007) estão registradas no Relatório 3 de Visita Técnica emitido pela Funasa (peça 3, p. 86-90) , referente à vistoria ocorrida de 15/4 a 3/5 de 2008. 
Além disso, tal relatório, emitido a menos de um ano da conclusão das obras, registra que "para efeito de dedução de valores financeiros em relação à execução física, não foram considerados os danos decorrentes de uso e/ou causados pelos próprios beneficiários".
O relatório em questão utilizou a seguinte regra de transformação da avaliação visual em dados percentuais para definição do percentual de inexecução: 100% para o item executado; 75% para o item cuja execução física ficou compreendida entre a metade e a sua integralidade; 50% para o item executado até a metade; 25% para o item cuja execução física ficou compreendida entre seu início e sua metade; 0% para o item não executado.
O Relatório de Visita Técnica Final Complementar da Funasa (peça 3, p. 6-34) , de 23/9/2014, que serviu de base para a citação do responsável, estabelece um vínculo com o Relatório 3 de Visita Técnica, correspondente à vistoria ocorrida de 15/4/2008 a 3/5/2008, ao pontuar que "as impropriedades/irregularidades detectadas na visita, do período de 15/4 a 3/5/2008, não foram corrigidas na sua totalidade".
Sendo assim, a linha de defesa do responsável, fundada no argumento de que houve atraso de doze anos na vistoria da obra e, por esse motivo, a Funasa não estaria em condições de avaliar o estágio de sua execução, não pode prosperar à luz dos documentos presentes nos autos.
Por fim, o pleito do responsável, para que os cinco módulos excedentes em relação ao convênio fossem compensados com eventual falta de investimento em determinados módulos, já foi considerado no parecer do MPTCU em que foi consignado que o débito apurado foi de R$ 62.861,20.
Sendo assim, acolhendo integralmente os pareceres precedentes, julgo irregulares as contas de José Edvaldo Antunes de Souza, para condená-lo a restituir o débito apurado, que em valores atualizados corresponde a R$ 126.571,03. 
Deixo de aplicar a multa prevista no art. 57 da Lei 8443/1992 em razão do lapso temporal superior a dez anos, transcorrido entre a notificação do responsável e o fato gerador do dano, consoante jurisprudência do Tribunal (Acórdão 1441/2016-TCU-Plenário) . 
Feitas essas considerações, voto por que o Tribunal acolha a minuta de acórdão que ora submeto à deliberação do colegiado.
TCU, Sala das Sessões Ministro Luciano Brandão Alves de Souza, em 14 de maio de 2019.
WALTON ALENCAR RODRIGUES 
Relator